【裁判字號】    97,台上,2439
【裁判日期】    971120
【裁判案由】    返還履約保證金等
【裁判全文】
最高法院民事判決            九十七年度台上字第二四三九號
上  訴  人  台灣電力股份有限公司輸變電工程處南區施工處
法定代理人  甲○○
訴訟代理人  何俊墩律師
被 上訴 人  林燕雪即世奇電氣工程行
                    之7號
訴訟代理人  黃清江律師
            蔡明哲律師
上列當事人間請求返還履約保證金等事件，上訴人對於中華民國
九十七年六月十八日台灣高等法院高雄分院第二審判決（九十七
年度重上更(一)字第一七號），提起上訴，本院判決如下：
    主  文
原判決除假執行部分外廢棄，發回台灣高等法院高雄分院。
    理  由
本件被上訴人主張：伊於民國八十九年十一月三十日以總價新台
幣（下同）九百三十萬元承攬上訴人發包之「北港～四湖 161KV
線P/S～#37A架線工程」中之「#3～#25& #30～#37A 保護架裝拆
，導、地線延線準備、延線及緊線工程」部分（下稱系爭工程）
，並繳付履約保證金二百萬元及差額保證金三百七十四萬元與上
訴人後，已依約開工。詎上訴人於伊施工中以伊違約為由，解除
契約，並沒收伊未領之工程保留款二十一萬三千一百五十七元、
工程估驗款一百五十八萬八千六百零九元，及上開履約保證金、
差額保證金，共七百五十四萬一千七百六十六元。惟伊並未違約
，上訴人解除契約並不合法，兩造間仍有承攬關係存在，然因上
訴人業將系爭工程另行發包他人施作，伊已無法施工，上訴人給
付不能，伊得依民法第二百五十六條規定解除契約，並依同法第
二百五十九條，請求上訴人返還上開沒收之款項等情。求為命上
訴人給付七百五十四萬一千七百六十六元，及加付法定遲延利息
之判決。嗣於第一審判決其敗訴，提起上訴後，於原審審理中，
就工程保留款及工程估驗款部分，追加本於不當得利之返還請求
權而為請求。
上訴人則以：被上訴人依約應自備施工機具，且伊亦已按價給付
九十二組三輪滑車之租金與被上訴人，詎被上訴人竟以訴外人吳
連合偽造借據向台灣電力股份有限公司輸變電工程處中區施工處
第三工務段（下稱中區施工處第三工務段）借得七組三輪滑車，
冒充為自備之機具，報伊繳驗，違約情節重大，伊於九十年九月
三日依兩造所立工程採購承攬契約（下稱系爭承攬契約）第二十
三條第二項第七款約定解除契約，並依約沒入被上訴人所繳之履
約保證金、差額保證金及未領之工程款，充作違約金，自屬合法
。又如認伊沒入之違約金過高，而予酌減時，爰以被上訴人欠伊
之工程材料賠償金六百十一萬一千二百五十七萬元，與酌減違約
金之金額，互為抵銷等語，資為抗辯。
原審以：被上訴人主張之事實，業據提出工程開工報告單、上訴
人函等件為證。上訴人則以前揭情詞置辯。查系爭工程因施工需
要，須使用三輪滑車共一百二十八組，依系爭承攬契約工程特別
說明八約定，應由被上訴人自備。被上訴人於系爭工程開工前，
已如數備妥，經上訴人派員查驗無訛後，准被上訴人開工，為兩
造所不爭；而上訴人自承該一百二十八組三輪滑車，不問係被上
訴人自有或租借均可，且如係借用，借據亦無須送上訴人審核，
故借據非系爭工程之履約相關文件，則縱被上訴人準備之三輪滑
車中有四十二組係吳連合以偽造借據方式，向中區施工處第三工
務段詐借而得，然上訴人既不問三輪滑車之來源，被上訴人即無
偽造開工報告等履約相關文件之違約行為。況依吳連合所稱，其
向被上訴人承攬系爭工程時，因被上訴人未依承諾提供一百二十
八組三輪滑車，其乃向其他承攬商湊八十餘台，不足之四十二台
，始偽造借據借得，並提供上訴人檢驗，被上訴人原不知此情，
自難認被上訴人有重大違約情事。上訴人依系爭承攬契約第二十
三條第二項第七款之約定解除契約，自非合法。又上訴人於解約
後，業將系爭工程另行發包他人施作，則依民法第二百二十六條
第一項規定，系爭承攬契約因可歸責於上訴人之事由，致給付不
能，被上訴人依同法第二百五十六條規定解除契約，於法有據。
契約既經解除，被上訴人依回復原狀及不當得利請求權，請求上
訴人返還所繳履約保證金、差額保證金，及工程保留款、工程估
驗款，共七百五十四萬一千七百六十六元，洵屬正當。再者，被
上訴人尚欠上訴人遺失借用工程材料賠償金六百十一萬一千二百
五十七元未付之事實，為兩造所不爭，則以被上訴人是項欠款與
上訴人應返還之上開金額相抵後，被上訴人尚得請求上訴人給付
一百四十三萬零五百零九元及其利息。從而，被上訴人之請求，
於上開範圍內，為有理由，應予准許，逾此範圍，為無理由，不
應准許。因而將第一審所為被上訴人全部敗訴之判決，一部予以
廢棄，改判命上訴人給付被上訴人一百四十三萬零五百零九元本
息，並駁回被上訴人其餘上訴及追加之訴。
按民法第二百二十四條前段規定債務人之代理人或使用人關於債
之履行有故意或過失時，債務人應與自己之故意或過失，負同一
責任，係就債之履行，其代理人或使用人有故意或過失之情形，
規定應視同債務人自己之故意或過失，此際，債務人即應負債務
不履行之損害賠償責任。查依原審採認之證人吳連合上揭證言所
示，似見該證人為被上訴人承攬系爭工程之次承攬人。果爾，吳
連合與被上訴人間之次承攬內部關係，即不得對抗外部關係之上
訴人，對於上訴人而言，吳連合仍係被上訴人之使用人。茲吳連
合關於債之履行既有故意或過失，即應由被上訴人與自己之故意
或過失，負同一責任，不因被上訴人是否知情，而有不同。乃原
審徒以被上訴人不知情為由，認其無重大違約情事，揆諸首揭說
明，即有適用法規不當之違法。又民事訴訟法第四百條第二項對
經裁判之抵銷數額，既明定有既判力，其因該部分判決所生法律
上之效力，而受不利益之當事人，就該部分判決，自有上訴利益
，不受原判決主文形式上為准駁宣示之拘束。原審准上訴人以其
對被上訴人所有六百十一萬一千二百五十七元之債權，與其就本
件對被上訴人所負七百五十四萬一千七百六十六元債務抵銷，雖
於判決主文僅命上訴人給付一百四十三萬零五百零九元本息，惟
依上開說明，上訴人對被抵銷數額部分，應有上訴利益。被上訴
人解約是否合法，攸關上訴人是否須返還上開款項及應否為抵銷
之裁判，自有將原判決除假執行部分外全部廢棄之必要。上訴論
旨，指摘原判決命其給付及准為抵銷部分違背法令，求予廢棄，
非無理由。
據上論結，本件上訴為有理由。依民事訴訟法第四百七十七條第
一項、第四百七十八條第二項，判決如主文。
中    華    民    國  九十七  年   十一   月   二十   日
                      最高法院民事第六庭
                          審判長法官  朱  建  男
                                法官  顏  南  全
                                法官  林  大  洋
                                法官  沈  方  維
                                法官  陳  淑  敏
      本件正本證明與原本無異
                                      書  記  官
中    華    民    國  九十七  年   十二   月    三    日
                                                Ａ


司法院資訊處製作；財團法人民間司法改革基金會備份。
